臺灣屏東地方法院民事判決
111年度潮原簡字第16號
原      告  石秀鳳  


訴訟代理人  張周懋蓮
被      告  林儷諠  


訴訟代理人  黃耀平律師
(法扶律師)  
上列當事人間第三人異議之訴事件，本院於111年7月20日言詞辯
論終結，判決如下：
　　主  文
原告之訴駁回。
訴訟費用由原告負擔。
    事實及理由
壹、程序事項：
    原告主張本件與110年度潮原簡字第17號（下稱17號案件）
    之重要爭點均在於原告是否為系爭土地之地上權人，則本件
    關於原告是否得以地上權人身分，請求撤銷系爭強制執行事
    件之裁判，係以另案之法律關係為據，有裁定停止訴訟程序
    之必要，原告爰於另案訴訟終結前，聲請裁定停止本件訴訟
    程序等語，按訴訟全部或一部之裁判，以他訴訟之法律關係
    是否成立為據者，法院得在他訴訟終結前，以裁定停止訴訟
    程序，民事訴訟法第182條第1項定有明文。本件與17號案件
    的爭點均為原告是否為地上權人，惟17號案件已經本院判決
    駁回，原告於本件審理中，表示並未有任何與該17號案件不
    同的證據提出，本院認無停止訴訟之必要，此部分之聲請為
    無理由，應予駁回，合先敘明。
貳、實體事項：
一、原告方面：
㈠、原告主張中華民國政府遷台後，將日治時期「準要存置林野
    」名稱廢除，命名為「山地保留地」，並訂定「臺灣省各縣
    山地保留地管理辦法」作為管理、使用山地保留地的主要依
    據，規定原住民保留地為國有土地，原住民僅能依規定使用
    耕地或採伐林木，原住民保留地及其地上物不得作為買賣、
    抵押、交換、贈與之標的;民國49年修訂「臺灣省山地保留
    地管理辦法」第15條規定「山地保留地，應由民政廳地政局
    視各山地鄉村地理條件，及山地人民經濟情形、文化分準、
    分期編查，登記確定其使用權籍，俟山地人民有自營生活能
    力時，實施放領，其辦法另定之」，始令原住民就原住民保
    留地具有「所有權」之概念。民國55年續修「臺灣省山地保
    留地管理辦法」，此法第7條，進一步確立原住民對保留地
    的耕作權、地上權等物權，及租賃權，且賦予原住民基於非
    「所有之意思占有滿十年後，無償取得農地與建築用地之所
    有權。乃係首次於法規上落實將「原住民保留地」歸還原住
    民的政策。是以，原住民就原住民保留地自始無「所有權」
    之觀念，亦無「所有之意思為占用」，此為原住民自始使用
    土地之傳統觀念及亦係各部落原住民之傳統事實。
㈡、原告之父石寅治自43年間起即占用屏東縣○○鄉○○段0000地號
    （下稱系爭土地）如起訴狀附圖所示編號A、EF3土地種植旱
    稻、地瓜、芒果，則依上述說明，因原住民並無「所有權」
    之概念，則原告之父自係依行使地上權之意思而占有土地，
    至77年間由原告接續以行使地上權之意思占用種植地瓜、芒
    果，並於87年11月3日依原住民保留地開發管理辦法第17條
    之規定，地上權期間屆滿而取得附圖A部分土地所有權，惟
    針對編號EF3土地卻未取得所有權。反觀，被告配偶之母親
    亦係基於行使地上權之意思表示而僅占有附圖C部分土地，
    於88年6月24日卻依同條法律規定，因地上權期間屆滿而取
    得附圖EF3、C部分土地所有權，實屬當初屏東縣泰武鄉公所
    之地政機關之行政疏失。原告自被告取得編號EF3土地所有
    權後，仍繼續以地上權人之意思占有編號EF3土地，起算至
    今已數十餘年，因此其占有使用系爭土地為和平、繼續、公
    然且善意無過失，是上該期間已符合民法第772條準用第769
    條及第770條規定，自得請求依時效取得地上權登記。原告
    前向屏東縣潮州地政事務所就系爭土地申請時效取得地上權
    時，該機關竟稱原告需先向法院取得實體勝訴判決，方得申
    請登記。本件原告僅得以時效取得地上權登記為由，向被告
    提起民事訴訟，前雖遭鈞院潮州簡易庭以110潮原簡第17號
    民事判決原告之訴駁回，惟原告亦已提出上訴，現由鈞院以
    110年度原簡上字第12號案件審理中。
㈢、原告係具備時效取得系爭土地之地上權，就系爭土地自有合
    法有使用之權源，惟被告現持本院108年度原簡上字第2號確
    定判決，以本院109年度司執字16089號強制執行事件（下稱
    系爭執行），聲請強制執行，原告就系爭土地之地上權，將
    因系爭執行而受侵害，而原告在法律上並無忍受侵害之理由
    而言，自得依強制執行法第15條提起本訴訟並排除系爭強制
    執行程序。
㈣、並聲明：
⑴、本院109年度司執字第16089號強制執行事件應予撤銷。
⑵、被告不得持本108年度原簡上字第2號民事判決暨判決確定證
    明書聲請對訴外人石明雄強制執行。
⑶、訴訟費用由被告負擔。　　
二、被告抗辯：
㈠、前案109年度潮原簡16號、110年度原簡上字第1號第三人異議
    之訴案件（下稱前第三人異議之訴案件），原告雖係主張其
    就地上物有所有權，惟為法院所不採，均經駁回，原告復於
    本件主張有地上權，然上開案件與本件訴訟標的均為原告之
    異議權，訴訟標的同一，實已為既判力所及。
㈡、復原告於17號案件主張時效取得地上權，然該案之爭點與本
    件相同，該案亦經法判決駁回，原告雖有提起上訴，然原告
    亦自承並無任何異於該案之證據提出，其就如何占用、如何
    以行使地上權之意思而占用、如何善意、公然繼續並無過失
    等均未舉證，其主張顯無理由。
㈢、原告之訴並無理由，而與本件同一基礎事實在法院纏訟已久
    ，原告及訴外人石明雄所主張，亦已經本院諸多判決所不採
    ，本件實延滯執行程序。
㈣、並聲明：原告之訴駁回。訴訟費用由原告負擔。
三、法院之判斷：
㈠、按民事訴訟法第400條第1項規定確定判決之既判力，惟於判
    決主文所判斷之訴訟標的，始可發生。若訴訟標的以外之事
    項，縱令與為訴訟標的之法律關係有影響，因而於判決理由
    中對之有所判斷，除同條第2項所定關於抵銷之情形外，尚
    不能因該判決已經確定而認此項判斷為有既判力。又學說上
    所謂之爭點效，係指法院於確定判決理由中，就訴訟標的以
    外當事人所主張之重要爭點，本於當事人辯論之結果已為判
    斷時，除有顯然違背法令，或當事人已提出新訴訟資料足以
    推翻原判斷之情形外，於同一當事人就與該重要爭點有關所
    提起之他訴訟，不得再為相反之主張，法院亦不得作相反之
    判斷，以符民事訴訟法上之誠信原則而言。是爭點效之適用
    ，必須前後兩訴訟當事人同一，且前案就重要爭點之判斷非
    顯然違背法令，及當事人未提出新訴訟資料足以推翻原判斷
    等情形始足當之，最高法院97年度台上字第2688號裁定意旨
    參照。次按當事人主張有利於己之事實者，就其事實有舉證
    之責任，民事訴訟法第277條本文定有明文。民事訴訟如係
    由原告主張權利者，應先由原告負舉證之責，若原告先不能
    舉證，以證實自己主張之事實為真實，則被告就其抗辯事實
    即令不能舉證，或其所舉證據尚有疵累，亦應駁回原告之請
    求，最高法院17年上字第917號裁判意旨參照。　　
㈡、原告主張被告以系爭執行就系爭土地上之地上物聲請執行，
    然原告就系爭土地有地上權，並非無權占用，請求排除執行
    等語，然原告前以其就地上物有所有權，而向本院提起上開
    前第三人異議之訴案件，並均經本院駁回，而前第三人異議
    之訴案件的當事人均為本件之二造、訴訟標的均為異議權、
    聲明均為撤銷系爭執行程序，此有前第三人異議之訴案件的
    判決書在卷可稽（見本院卷第28至32頁），則本件為既判力
    所及，原告顯應受該案之拘束。又原告雖主張前第三人異議
    之訴係以其為所有權人，與本件係主張為地上權人不同等語
    ，然原告另於17號案件主張其時效取得地上權，惟該案亦經
    本院予以駁回，此有該判決書在卷可參（見本院卷第33至34
    頁），雖原告就17號案件提起上訴，現由本院以110年度原
    簡上字第12號審理中，然原告於本院審理中自承，並無任何
    異於該17號案件之證據資料提出，是本院自無得為重新之認
    定，是以，原告既未舉證說明其如何善意、公然，以行使地
    上權之意思占有使用系爭土地，本院自難為有利於其之認定
    ，其以有地上權而主張撤銷系爭執行，難謂有據，應予駁回
    。
㈢、綜上所述，原告起訴請求⑴本院109年度司執字第16089號強制
    執行事件應予撤銷。⑵被告不得持本108年度原簡上字第2號
    民事判決暨判決確定證明書聲請對訴外人石明雄強制執行，
    均無理由，應予駁回。
四、末按「原告之訴，有下列各款情形之一者，法院得不經言詞
    辯論，逕以判決駁回之。但其情形可以補正者，審判長應定
    期間先命補正：一、當事人不適格或欠缺權利保護必要。二
    、依其所訴之事實，在法律上顯無理由。」民事訴訟法第24
    9條第2項定有明文。「前條第1項第8款，或第2項情形起訴
    基於惡意、不當目的或有重大過失者，法院得各處原告、法
    定代理人、訴訟代理人新臺幣12萬元以下之罰鍰。」民事訴
    訟法第249條之1第1項另有明文；所稱「起訴基於惡意、不
    當目的或有重大過失者」之釋義，可參照前條第1項第8款之
    立法理由：「主觀上係基於惡意、不當目的，例如為騷擾被
    告、法院，或延滯、阻礙被告行使權利；抑或一般人施以普
    通注意即可知所訴無據，而有重大過失，類此情形，堪認係
    屬濫訴。」依前揭說明，本件原告以其子之名義提起訴訟，
    以阻止執行程序，於遭法院駁回後，復以其名義先以其有所
    有權，復主張有地上權，一再提起訴訟，確有濫訴情事，惟
    念及原告年事已高，對於土地之情感等情，或許偏執，畢竟
    與經年累月濫訴者尚屬有別，本次姑且不罰，特此告誡，以
    觀後效。
五、訴訟費用負擔之依據：民事訴訟法第78條。　　
中　　華　　民　　國　　111 　年　　7 　　月　　27　　日
                 潮州簡易庭   法　官 吳思怡
以上正本係照原本作成。
如不服本判決，應於送達後20日內，向本院提出上訴狀並表明上
訴理由，如於本判決宣示後送達前提起上訴者，應於判決送達後
20日內補提上訴理由書（須附繕本）。如委任律師提起上訴者
，應一併繳納上訴審裁判費。
中　　華　　民　　國　　111 　年　　7 　　月　　27　　日

                                  書記官　蔡進吉